【裁判字號】    96,自,19
【裁判日期】    970117
【裁判案由】    違反商標法
【裁判全文】
臺灣高雄地方法院刑事判決                96年度自字第19號
自  訴  人  清展科技股份有限公司
代  表  人  乙○○
自訴代理人  洪錫鵬律師
被      告  丙○○
            己○
            戊○○
共      同
選任辯護人  李育任律師
上列被告因違反商標法案件，經自訴人提起自訴，本院判決如下
：
    主  文
丙○○、己○、戊○○均無罪。
    理  由
一、自訴意旨略以：被告戊○○係臺中市南屯區○○區○○路4 號
    樹沅塑膠工業有限公司（下稱樹沅公司）之負責人，被告己
    ○係臺中市○區○○○路284 巷26號樹源塑膠工業有限公司
    （下稱樹源公司）之負責人，被告丙○○則共同參與經營樹
    沅公司及樹源公司。緣被告3 人明知附件所示之商標圖樣為
    自訴人清展科技股份有限公司（下稱清展公司）向經濟部智
    慧財產局申請註冊，而取得使用於如附件所示指定商品之商
    標專用權（相關註冊證號、指定使用商品名稱、商標專用期
    間均詳如附件所示），現仍於商標專用期間，未經自訴人之
    同意或授權，不得於同一商品使用相同之註冊商標，竟於民
    國（下同）95年7 月到12月間，使用如附件所示商標圖樣於
    如附件所示種類之窗檔商品，並經由數沅公司及樹源公司銷
    售給高雄縣鳳山市○○路22、26、28號之高興鳳企業有限公
    司（下稱高興鳳公司）。嗣經自訴人向高興鳳公司購買該未
    經自訴人之同意而使用如附件所示商標圖樣之如附件所示種
    類之窗檔商品，方悉上情。因認被告3 人共同涉犯商標法第
    81 條 第1 款及同法第82條之罪嫌，且二罪屬於集合犯關係
    等情。
二、按犯罪事實應依證據認定之，無證據不得認定犯罪事實；不
    能證明被告犯罪者，應諭知無罪之判決，刑事訴訟法第154
    條第2 項、第301 第1 項分別定有明文。又認定犯罪事實所
    憑之證據，雖不以直接證據為限，間接證據亦包括在內，然
    而無論直接或間接證據，其為訴訟上之證明，須達於通常一
    般之人均不致有所懷疑，而得確信其為真實之程度者，始得
    據為有罪之認定，最高法院76年度臺上字第4986號判例業已
    明揭其旨。再按為貫徹無罪推定原則，檢察官對於被告之犯
    罪事實，應負實質舉證責任，刑事訴訟法修正後第161 條第
    1 項規定「檢察官就被告犯罪事實，應負舉證責任，並指出
    證明之方法」，明訂檢察官舉證責任之內涵，除應盡「提出
    證據」之形式舉證責任（參照本法修正前增訂第163 條之立
    法理由謂「如認檢察官有舉證責任，但其舉證，仍以使法院
    得有合理的可疑之程度為已足，如檢察官提出之證據，已足
    使法院得有合理的可疑，其形式的舉證責任已盡……」）外
    ，尚應「指出其證明之方法」，用以說服法院，使法官「確
    信」被告犯罪構成事實之存在，此「指出其證明之方法」，
    應包括指出調查之途徑，與待證事實之關聯及證據之證明力
    等事項。而本法第161 條、第163 條規定係編列在本法第1
    編總則第12章「證據」中，原則上於自訴程序亦同適用，除
    其中第161 條第2 項起訴審查之機制、同條第3 、4 項以裁
    定駁回起訴之效力，自訴程序已分別有第326 條第3 、4 項
    及第334 條之特別規定足資優先適用外，關於第161 條第1
    項檢察官應負實質舉證責任之規定，亦於自訴程序之自訴人
    同有適用，此有最高法院91年度第4 次刑事庭會議決議意旨
    可資參照。
三、訊據被告丙○○、己○、戊○○均堅決否認有何違反商標法
    犯行，被告丙○○辯稱：伊擔任樹源公司及樹沅公司之總經
    理，己○、戊○○沒有在管事情，伊早在自訴人將商標註冊
    之前，從88年間即已使用TCW 商標於檔塊商品上，並在建築
    五金業界負有盛名，依商標法規定，應不受自訴人商標權之
    效力所拘束，又僅有樹源公司銷售TCW 窗檔商品予高興鳳公
    司，樹沅公司並未銷售等語；被告己○辯稱：伊雖登記為樹
    源公司負責人，但並未參與公司之實際經營，實際負責營運
    之人為丙○○等語；被告戊○○辯稱：伊雖登記為樹沅公司
    負責人，但並未參與公司之實際經營，實際負責營運之人為
    總經理丙○○等語。經查：
（一）如附件所示TCW 圖樣係自訴人清展公司註冊取得商標專用
      權，權利期間自94年11月1 日至104 年10月31日，註冊類
      別為商標法施行細則第13條第20類，使用商品包括非金屬
      製門窗配件、門窗非金屬五金零件、門窗導塊、門檔、窗
      檔、門窗排水器（門窗五金零件）、門窗接角、門窗封口
      蓋（非金屬五金零件）、門窗把手等，有商標註冊證附卷
      可稽（本院卷第3 頁）。又自訴人曾經向高興鳳公司購買
      有使用TCW 字樣之上檔商品，有卷附高興鳳公司95年12月
      23日出貨單（本院卷第4 頁）及自訴人提出之商品1 塊可
      參。
（二）茲應審究者，厥為樹源公司抑或樹沅公司究係何時開始使
      用TCW 商標於窗檔商品上。證人即高興鳳公司經理甲○○
      於本院審判中證稱：高興鳳公司有銷售商標為TCW 之上檔
      商品，是由樹源公司生產，樹源公司之負責人為丙○○，
      伊不認識戊○○與己○，亦未向樹沅公司或戊○○購買過
      TCW 上檔商品，高興鳳公司是自88年開始向樹源公司進貨
      TCW 上檔商品，此與自訴人所提出之商品不同，自訴人所
      提出之該種商品亦稱為TCW 上檔商品，高興鳳公司是從89
      年開始販賣，自訴人所提95年12月23日出貨單所載商品，
      確實為高興鳳公司出貨無誤，至於數量是否正確伊不知道
      ，樹源公司銷售給高興鳳公司之窗檔類商品可能有上千種
      ，其中有TCW 商標之商品應該有6 、7 種等語（本院卷第
      99 至105頁）。證人即妙奇工業社職員丁○○於本院審判
      中證稱：妙奇工業社經營刻字及雕刻商標，從88年左右開
      始為樹源公司雕刻TCW 商標，樹源公司負責人為丙○○，
      不記得為樹源公司刻過幾次TCW 商標，因為產品有很多種
      ，亦不知道用途（本院卷第105 至110 頁）。由此觀之，
      被告丙○○辯稱係自88年間亦即自訴人申請註冊前即開始
      使用TCW 商標於窗檔商品等語，洵非無稽。按在他人申請
      商標註冊前，善意使用相同或近似之商標圖樣於同一或類
      似之商品，不受他人商標專用權之效力所拘束，但以原使
      用之商品為限，商標專用權人並得要求其附加適當之區別
      標示，92年11月28日修正施行前商標法第23條第2 項定有
      明文。考其立法意旨乃在於保護先使用商標者之使用權，
      蓋我國商標法係註冊主義，商標權利之取得以註冊為要件
      ，然商標之實體表現貴在於使用，惟有將商標用於商品之
      上而行銷市面，始能使消費者認知辨識，是為能使商標制
      度更為合理，並符合先進國家商標制度之走向，我國商標
      法乃兼採使用主義之優點，而特設此一規定。亦即善意使
      用商標者縱怠於註冊，其使用商標之事實，仍不容予以抹
      煞，嗣後申請註冊者，要不能追溯拘束善意先使用商標者
      之使用行為，然使用商標者既怠於註冊，則自他人註冊後
      ，其使用商標自應為適度限制，商標專用權人並得要求先
      使用者附加適當之區別標示，以免其擴張使用權而損及註
      冊者之權利。本件自訴人對於自訴之犯罪事實負有舉證責
      任，已如前述，姑不論樹沅公司究竟是否有與樹源公司共
      同運作經營，亦不論被告己○、戊○○究竟有無與被告丙
      ○○共同經營公司業務，自訴人雖質疑證人所述不實，然
      自訴人本身並未提出積極證據，以證明樹源公司或樹沅公
      司使用TCW 商標於窗檔商品之時間是在自訴人申請註冊之
      後，亦未證明被告3 人非屬善意使用，或曾要求被告3 人
      附加適當之區別標示，自不能僅以自訴人對於被告3 人所
      提證據之質疑，即以商標法之罪責相繩。
（三）綜上所述，本件自訴人依法負有舉證責任，然其所提出之
      積極證據，尚不足以證明被告3 人有違反商標法之犯行，
      其間尚有合理之懷疑存在。本件應屬民事糾紛，宜循民事
      途徑處理。自訴人既未說服法院形成被告3 人有罪之心證
      ，亦即被告3 人未經證明犯罪，揆諸首揭說明，自應為無
      罪之諭知。
據上論斷，應依刑事訴訟法第343 條、第301 條第1 項，判決如
主文。
中    華    民    國    97    年    1     月    17    日
                  鳳山刑事第二庭  審判長法  官  林水城
                                        法  官  楊筑婷
                                        法  官  譚德周
以上正本證明與原本無異。
如不服本判決應於收受本判決後10日內向本院提出上訴書狀，並
應敘述具體理由，如未敘述上訴理由者，應於上訴期間屆滿後20
日內補提理由書狀於本院（均須按他造當事人之人數附繕本）「
切勿逕送上級法院」。
中    華    民    國    97    年    1     月    17    日
                                        書記官  林雅婷


司法院資訊處製作；財團法人民間司法改革基金會備份。
